【裁判字號】    95,訴,461
【裁判日期】    990930
【裁判案由】    拆屋還地
【裁判全文】
臺灣新竹地方法院民事判決               95年度訴字第461號
原      告  桃園縣農會
法定代理人  游象紀
訴訟代理人  彭國良律師
被      告  卯○○
            巳○○
            辰○○
            丑○○○(己○○○.
            子○○(己○○○繼.
            辛○○(己○○○繼.
            丁○○(己○○○繼.
            戊○○(己○○○繼.
            丙○○(己○○○繼.
上  一  人
法定代理人  寅○○
            壬○○(己○○○繼承人)
            癸○○(己○○○繼承人)
            午○○○(己○○○繼承人)
上列當事人間拆屋還地事件，本院於民國99年9月21日辯論終結
，判決如下：
    主      文
一、被告卯○○應將坐落新竹市○○段一二五六地號土地上，如
    附圖所示(A)部分（面積九六平方公尺）之地上建物拆除，
    將土地返還予原告。
二、被告卯○○應給付原告新臺幣壹拾貳萬陸仟佰柒拾伍元，
    及自民國九十五年八月十八日起至清償日止按年息百分之五
    計算之利息。另被告卯○○應自民國九十五年八月十八日起
    至返還前項土地止，按月給付原告新臺幣壹仟捌佰捌拾貳元
    。
三、被告丑○○○、子○○、辛○○、丁○○、戊○○、丙○○
    、壬○○、癸○○、鍾呂鳳應將坐落新竹市○○段九五六地
    號土地上，如附圖所示(C)部分（面積三一平方公尺）之地
    上建物拆除，將土地返還予原告。
四、被告丑○○○、子○○、辛○○、丁○○、戊○○、丙○○
    、壬○○、癸○○、鍾呂鳳應連帶給付原告新臺幣拾陸萬
    肆仟柒佰玖拾元，及自民國九十五年八月十八日起至清償日
    止按年息百分之五計算之利息。另被告丑○○○、子○○、
    辛○○、丁○○、戊○○、丙○○、壬○○、癸○○、鍾呂
    鳳應自民國九十五年八月十八日起至返還前項土地止，按月
    給付原告新臺幣陸佰零捌元。
五、被告辰○○應將坐落新竹市○○段九五六地號土地上，如附
    圖所示(H)部分（面積二十平方公尺）之地上建物拆除，將
    土地返還予原告。
六、被告辰○○應給付原告新臺幣壹萬伍仟貳佰貳拾捌元，及自
    民國九十五年八月四日起至清償日止按年息百分之五計算之
    利息。另被告辰○○應自民國九十五年八月四日起至返還前
    項土地止，按月給付原告新臺幣佰玖拾貳元。
七、被告巳○○應將坐落新竹市○○段九五六地號土地上，如附
    圖所示(I)(J)部分（面積各為十九平方公尺）之地上建物拆
    除，將土地返還予原告。
八、被告巳○○應給付原告新臺幣貳萬肆仟伍佰陸拾柒元，及自
    民國九十五年八月四日起至清償日止按年息百分之五計算之
    利息。另被告巳○○應自民國九十五年八月四日起至返還前
    項土地止，按月給付原告新臺幣柒佰肆拾伍元。
九、原告其餘之訴駁回。
十、訴訟費用由被告卯○○負擔百分之二十六，被告丑○○○、
    子○○、辛○○、丁○○、戊○○、丙○○、壬○○、癸○○、鍾呂鳳連帶負擔百分之九，被告辰○○負擔百分之五，
    被告巳○○負擔百分之十；餘由原告負擔。
十一、本判決第一項、第二項於原告以新臺幣肆拾貳萬陸仟元為
      被告卯○○供擔保後，得假執行；被告卯○○以新臺幣壹
      佰貳拾柒萬捌仟佰柒拾伍元供擔保後，得免為假執行。
十二、本判決第三項、第四項於原告以新臺幣貳拾肆萬陸仟元為
      被告丑○○○、子○○、辛○○、丁○○、戊○○、丙○○、壬○○、癸○○、鍾呂鳳供擔保後，得假執行；被告
      丑○○○、子○○、辛○○、丁○○、戊○○、丙○○、
      壬○○、癸○○、鍾呂鳳以新臺幣柒拾萬陸仟柒佰玖拾
      元供擔保後，得免為假執行。
十三、本判決第五項、第六項於原告以新臺幣捌萬伍仟元為被告
      辰○○供擔保後，得假執行；被告辰○○以新臺幣貳拾伍
      萬伍仟貳佰貳拾捌元供擔保後，得免為假執行。
十四、本判決第七項、第八項於原告以新臺幣壹拾陸萬元為被告
      巳○○供擔保後，得假執行；被告巳○○以新臺幣肆拾捌
      萬零伍佰陸拾柒元供擔保後，得免為假執行。
十五、原告其餘假執行之聲請駁回。
    事實及理由
甲、程序方面：
一、按當事人喪失訴訟能力或法定代理人死亡或其代理權消滅者
    ，訴訟程序在有法定代理人或取得訴訟能力之本人，承受其
    訴訟以前當然停止。又第168條至第172條及前條所定之承受
    訴訟人，於得為承受時，應即為承受之聲明。他造當事人，
    亦得聲明承受訴訟。另聲明承受訴訟，應提出書狀於受訴法
    院，由法院送達於他造，民事訴訟法第170條、第175條、第
    176條定有明文。查：
（一）本件被告己○○○於訴訟程序進行中之民國96年5月31日
      死亡，有其戶籍謄本附卷為證，而丑○○○、子○○、辛○○、丁○○、戊○○、丙○○、壬○○、癸○○及午○○○等9人為其繼承人，是原告依據民事訴訟法第175條第
      2項規定，聲明承受訴訟，續行訴訟，核無不合，應予准
      許。
（二）本件原告之法定代理人原為甲○○，嗣於訴訟繫屬後變更
      為游象紀，有桃園縣政府當選證明書為證，並經游象紀以
      書狀聲明承受訴訟，依前揭明，亦應准許。
二、按原告於判決確定前，得撤回訴之全部或一部，但被告已為
    本案之言詞辯論者，應得其同意；訴之撤回，被告於期日到
    場，未為同意與否之表示者，自該期日起；其未於期日到場
    或係以書狀撤回者，自前項筆錄或撤回書狀送達之日起，10
    日內未提出異議者，視為同意撤回，民事訴訟法第262條第1
    、4項定有明文。本件原告起訴時原係請求被告己○○○應
    將坐落新竹市○○段956地號土地如附圖二所示Ｂ部分土地
    面積約241.3平方公尺（以實測為準）之建物拆除，將土地
    回復原狀返還予原告，並請求給付積欠之租金及相當租金之
    不當得利。惟被告己○○○於訴訟程序進行中之96年5月31
    日死亡（見本院卷一第112頁），原告聲明丑○○○等9人及
    庚○○承受訴訟後，庚○○具狀表示已拋棄繼承，不應承受
    訴訟（見本院卷一159、188頁），經本院調取96年度繼字第
    315號拋棄繼承權卷宗查明屬實，並有本院96年11月21日新
    院雲家字第96繼315字第21592號函附卷可稽（見本院卷一第
    160頁），原告遂具狀撤回對庚○○之起訴（見本院卷一第2
    04頁），均合先敘明。
三、又按訴狀送達後，原告不得將原訴變更或追加，但請求之基
    礎事實同一者、擴張或減縮應受判決事項之聲明者，不在此
    限；又不變更訴訟標的，而補充或更正事實上或法律上之陳
    述者，非為訴之變更或追加，民事訴訟法第255條第1項第2
    款、第3款、第256條分別定有明文。查本件原告起訴時請求
    ：「一、(一)被告卯○○應將坐落新竹市○○段1256地號土地
    如附圖一所示A部分面積約83.6平方公尺（以實測為準）之
    建物拆除，將土地回復原狀返還給原告。(二)被告己○○○應
    將坐落新竹市○○段956號土地如附圖二所示B部分面積約24
    1.3平方公尺（以實測為準）之建物拆除，將土地回復原狀
    ，返還給原告。(三)被告巳○○應將坐落新竹市○○段956地
    號土地如附圖三所示C部分面積約24.6平方公尺(以實測為準
    )之建物拆除，將土地回復原狀，返還給原告。(四)被告辰○○應將坐落新竹市○○段956地號土地如附圖四所示D部分面
    積約13.7平方公尺之建物拆除，將土地回復原狀，返還給原
    告。(五)被告乙○○應將坐落新竹市○○段1256地號土地如附
    圖五E部分面積約20.9平方公尺之建物拆除，將土地回復原
    狀，返還給原告。二、(一)被告卯○○應給付原告新臺幣（下
    同）116,082元，及自本訴狀繕本送達之翌日起至將第一項
    所示建物A部分回復原狀返還給原告之日止，按月給付原告
    3,888元。(二)被告己○○○應給付原告335,068元，及自本訴
    狀繕本送達之翌日起至將第一項所示建物B部分回復原狀返
    還給原告之日止，按月給付原告11,223元。(三)被告巳○○應
    自本訴狀繕本送達之翌日起至將第一項所示建物C部分回復
    原狀返還給原告之日止，按月給付原告1,119元。(四)被告辰
    ○○應自本訴狀繕本送達之翌日起至將第一項所示建物D部
    分回復原狀返還給原告之日止，按月給付原告620.5元。(五)
    被告乙○○應自本訴狀繕本送達之翌日起至將第一項所示建
    物E部分回復原狀返還給原告之日止，按月給付原告952.5元
    。三、訴訟費用由被告等共同負擔。四、願以現金或等值有
    價證券供擔保，請准予假執行」，嗣迭經變更其聲明，並經
    本院現場履勘囑託新竹市地政事務所測量後，原告於99年9
    月21日以書狀最後變更、補正聲明為：「一、(一)被告卯○○
    應將坐落新竹市○○段1256地號土地如附圖所示A部分面積
    96平方公尺之建物拆除，將土地回復原狀返還給原告。(二)被
    告丑○○○、午○○○、子○○、辛○○、丁○○、戊○○
    、丙○○，壬○○、癸○○等人應將坐落新竹市○○段956
    號土地如附圖所示B、C、D、E、F、G1、G2部分面積219平方
    公尺之建物拆除，將土地回復原狀，返還給原告。(三)被告巳
    ○○應將坐落新竹市○○段956地號土地如附圖所示I、J部
    分面積38平方公尺之建物拆除，將土地回復原狀，返還給原
    告。(四)被告辰○○應將坐落新竹市○○段956地號土地如附
    圖所示Ｈ部分面積約20平方公尺之建物拆除，將土地回復原
    狀，返還給原告。二、(一)被告卯○○應給付原告126,375元
    ，及自起訴狀繕本送達之翌日起至清償日止，按週年利率百
    分之5計算之利息。及自起訴狀繕本送達之翌日起至將第一
    項所示建物A部分回復原狀返還給原告之日止，按月給付原
    告4,410元。(二)被告丑○○○、午○○○、子○○、辛○○
    、丁○○、戊○○、丙○○，壬○○、癸○○等人應給付原
    告364,790元，及自起訴狀繕本送達之翌日起至清償日止，
    按週年利率百分之5計算之利息。及自起訴狀繕本送達之翌
    日起至將第一項所示建物B、C、D、E、F、G1、G2部分回復
    原狀返還給原告之日止，按月給付原告9,939元。(三)被告巳
    ○○應給付原告59,742元，及自起訴狀繕本送達翌日起至清
    償日止，按週年利率百分之5計算之利息。及自起訴狀繕本
    送達之翌日起至將第一項所示建物I、J部分回復原狀返還給
    原告之日止，按月給付原告1,725元。(四)被告辰○○應給付
    原告54,450元，及自起訴狀繕本送達翌日起至清償日止，按
    週年利率百分之5計算之利息。及自起訴狀繕本送達之翌日
    起至將第一項所示建物H部分回復原狀返還給原告之日止，
    按月給付原告907.5元。三、訴訟費用由被告等共同負擔。
    四、願以現金或等值有價證券供擔保，請准予假執行」，本
    院審酌所請求之訴訟及證據資料具有同一性，且有繼續使用
    之必要及價值，其請求之基礎事實仍屬同一，且屬擴張或減
    縮應受判決事項之聲明，應予准許，或係補充事實上之陳述
    ，非為訴之變更。
四、被告丑○○○、子○○、辛○○、丁○○、戊○○、丙○○
    、壬○○、癸○○及午○○○經合法通知，均未於最後言詞
    辯論期日到場，核無民事訴訟法第386條各款所列情形，爰
    依原告聲請，由其一造辯論而為判決。
乙、實體方面：
壹、原告主張：
一、按所有人對於無權占有或侵奪其所有物者，得請求返還之；
    對於妨害其所有權者，得請求除去之；有妨害其所有權之虞
    者，得請求防止之，此於民法第767條訂有明文。按新竹市
    ○○段1256、956地號兩筆土地為原告所有，此有土地謄本
    可證。
二、無權占有他人土地，可能獲得相當於租金之利益為社會通常
    之觀念，此有最高法院61年台上字第1695號判例可稽。被告
    無法律上原因占用原告之土地而受有相當於租金之利益，致
    原告受有未能充份使用系爭土地之損害，原告依法請求被告
    給付起訴狀繕本送達後迄拆屋還地為止，相當於租金之不當
    得利。查被告無權占用原告之土地，而原告前揭956及1256
    地號土地出租被告卯○○及己○○○每月每坪均為150元，
    乃依此計算被告卯○○、己○○○、巳○○、辰○○每月相
    當於租金之不當得利分別為4,410元（150×29.04）、9,939
    元（150×66.26）、1,725元（150×11.5）、907.5元（150
    ×6.05）。
三、被告卯○○與原告於92年6月16日簽立92年度桃院民公字第
    10160號公證土地租賃契約書（原證二），依該契約書之約
    定，被告卯○○自92年6月16日起租用原告所有新竹市○○
    段1256地號土地共25.29坪，每坪租金為150元，租金按季每
    3個月繳納1次（即每年3、6、9、12月15日前繳納），如有
    遲延繳納，按日加徵月租金百分之5滯納金，詎料被告卯○○拒絕支付自92年9月16日起應繳納之租金迄今，積欠之租
    金及滯納金自92年9月16日租期開始計算至起訴日即95年7月
    19日止共積欠126,375元（原證十三），爰以起訴狀繕本送
    達被告卯○○為終止租賃關係之意思表示，並原告向被告卯
    ○○請求如訴之聲明（一）１及（二）１回復原狀、租金及
    相當於租金之不當得利。
四、被告己○○○與原告亦於92年6月16日簽立92年度桃院民公
    字第10101號公證土地租賃契約書（原證三），依該契約書
    之約定，被告己○○○自92年6月16日起租用原告所有新竹
    市○○段956地號土地共73坪，每坪租金為150元，租金按季
    每3個月繳納1次（即每年3、6、9、12月15日前繳納），如
    有遲延繳納，按日加徵月租金百分之5滯納金，詎料被告己○○○拒絕支付自92年9月16日起應繳納之租金迄今，其所
    積欠之租金及滯納金自92年9月16日租期開始計算至起訴日
    95年7月19日止共積欠364,790元（原證十三），爰以起訴狀
    繕本送達被告卯○○為終止租賃關係之意思表示，嗣後被繼
    承人己○○○於96年6月21日死亡，被告丑○○○、午○○○、子○○、辛○○、丁○○、戊○○、丙○○，壬○○、
    癸○○等人為其子女且並未於法定期間內拋棄繼承，自應繼
    承其權利及義務，原告乃向其等請求如更正後訴之聲明（一
    ）２及（二）２回復原狀、租金及相當於租金之不當得利。
五、被告巳○○與原告並無任何租賃關係，其自92年9月1日取得
    系爭建物起無權占用原告所有新竹市○○段956地號土地迄
    今，占用面積分別為38平方公尺，被告巳○○之相當於租金
    之不當得利自92年9月1日起算至起訴日95年7月19日，共計2
    年10月19日，乃計算不當得利租金之請求，計算如下：
  (一)每月應繳租金：150元 (每坪每月租金)×11.5坪 (占用面積
    38平方公尺)＝1,725元。
  (二)占用2年10月18日之相當於租金之不當得利：1,725元 (每月
    應繳租金)×2年10月19日=59,742.5元。
    原告乃向被告巳○○請求如更正後之聲明（一）３及（二）
    ３回復原狀及相當於租金之不當得利部分
六、被告辰○○與原告並無任何承租關係，惟被告辰○○則自68
    年間起無權占用原告所有新竹市○○段956地號土地迄今，
    占用面積分別為20平方公尺，被告辰○○起訴前5年相當於
    租金之不當得利，計算如下：
  (一)每月應繳租金：150元 (每坪每月租金)×6.05坪 (占用面積
    20平方公尺)=907.5元。
  (二)占用5年之相當於租金之不當得利：907.5元 (每月應繳租金
    )×12月×5年=54,450元。
    原告乃向被告辰○○請求如更正後訴之聲明（一）４及（二
    ）４回復原狀及相當於租金之不當得利。
七、被告癸○○雖提出40年12月21日之土地買賣契約書，惟依該
    契約第2頁購買不動產標示部分其中與本案有關係者為新竹
    市樹林頭第壹九九番之貳，惟查：本件原告原起訴被告己○○○應將坐落新竹市○○段956地號土地上之建物拆除（原
    告95年7月15日起訴狀訴之聲明第2項部分），而該新竹市○○段956地號土地經原告查證其重測前之地號為新竹市○○○段199-1地號（原證一之土地謄本其他登記事項部分），
    顯與被告癸○○提供之40年12月21日之土地買賣契約書中所
    載之樹林頭段第199-2地號顯為不同，故就此部分被告丑○○○、午○○○、子○○、辛○○、丁○○、戊○○、丙○○、壬○○、癸○○等9人並不能依該契約書主張有權占用
    。
八、為此聲明請求：
（一）回復原狀部分：
    １被告卯○○應將坐落新竹市○○段1256地號土地如附圖所
      示A部分面積96平方公尺之建物拆除，將土地回復原狀返
      還給原告。
    ２被告丑○○○、午○○○、子○○、辛○○、丁○○、戊○○、丙○○，壬○○、癸○○等人應將坐落新竹市○○
      段956號土地如附圖所示B、C、D、E、F、G1、G2部分面積
      共計219平方公尺之建物拆除，將土地回復原狀，返還給
      原告。
    ３被告巳○○應將坐落新竹市○○段956地號土地如附圖所
      示I、J部分面積共計38平方公尺之建物拆除，將土地回復
      原狀，返還給原告。
    ４被告辰○○應將坐落新竹市○○段956地號土地如附圖所
      示H部分面積約20平方公尺之建物拆除，將土地回復原狀
      ，返還給原告。
（二）租金及相當租金之不當得利部分：
    １被告卯○○應給付原告126,375元，及自起訴狀繕本送達
      之翌日起至清償日止，按週年利率百分之5計算之利息。
      及自起訴狀繕本送達之翌日起至將第一項所示建物A部分
      回復原狀返還給原告之日止，按月給付原告4,410元。
    ２被告丑○○○、午○○○、子○○、辛○○、丁○○、戊○○、丙○○，壬○○、癸○○等人應給付原告364,790
      元，及自起訴狀繕本送達之翌日起至清償日止，按週年利
      率百分之5計算之利息。及自起訴狀繕本送達之翌日起至
      將第一項所示建物B、C、D、E、F、G 1、G2部分回復原狀
      返還給原告之日止，按月給付原告9,939元。
    ３被告巳○○應給付原告59,742元，及自起訴狀繕本送達翌
      日起至清償日止，按週年利率百分之5計算之利息。及自
      起訴狀繕本送達之翌日起至將第一項所示建物I、J部分回
      復原狀返還給原告之日止，按月給付原告1,725元。
    ４被告辰○○應給付原告54,450元，及自起訴狀繕本送達翌
      日起至清償日止，按週年利率百分之5計算之利息。及自
      起訴狀繕本送達之翌日起至將第一項所示建物H部分回復
      原狀返還給原告之日止，按月給付原告907.5元。
（三）訴訟費用由被告等共同負擔。
（四）願以現金或等值有價證券供擔保，請准予假執行。
貳、被告則以：
一、被告卯○○：此乃日據時代就有的建築，我不知情、不承認
    有無權占用。
二、被告巳○○：其所有之系爭房屋係透過法院拍賣合法取得，
    並不知屋前之土地為原告所有，當初點交時之房屋現況即為
    如此，承認有占用到原告土地。
三、被告辰○○：當初購買房屋時不知為原告之土地，買的時候
    1樓就已經是現況，其只是加蓋2樓，原告通知無權占用始知
    情。希望能將被告占用之4點多坪土地，以公告地價承買，
    但原告要求從路中心開始計算，等於要買好幾十坪用不到的
    土地，被告並無此意願；且不同意以承租方式解決。
四、被告丑○○○、子○○、辛○○、丁○○、戊○○、丙○○
    、壬○○、癸○○及午○○○等9人經合法通知，未於最後
    言詞辯論期日到庭，而被告癸○○前於履勘期日提出40年12
    月21日之土地買賣契約書，主張已購入土地，並非無權占用
    ，並曾到庭辯稱：原告所提之購買土地方案有2個不合理之
    處，其一係不應該從道路中心線起算至房子，等於要被告等
    人買道路部分；其二為價格部分，12萬元乃公告地價的3倍
    多，公告地價是每坪38,400元，差異太大。被告子○○則曾
    經稱其從小即住在現址，居民也在現址上蓋屋，原告當初規
    劃買賣時就是要把土地供現在居民使用。
五、為此，均答辯聲明：
（一）原告之訴及假執行之聲請駁回。
（二）訴訟費用由原告負擔。
六、被告丑○○○、午○○○、辛○○、丁○○、戊○○、丙○○，壬○○經合法通知，均未於言詞辯論期日到場，亦未提
    出書狀作何聲明或陳述。
、兩造不爭執事項：
（一）坐落新竹市○○段1256、956地號土地（下稱系爭1256、9
      56地號土地）為原告所有，有土地登記謄本可稽（原證一
      ，見本院卷一第16、17頁）。
（二）新竹市○○段816建號建物（門牌號碼：新竹市○○路112
      號）為被告卯○○所有，有建物登記謄本可稽（見本院卷
      三第26頁）。
（三）門牌號碼新竹市○○路144號未辦保全登記建物為被告丑
      ○○○、午○○○、子○○、辛○○、丁○○、戊○○、
      丙○○、壬○○、癸○○共同公有，有稅籍證明書可稽（
      見本院卷三第47頁）。占用系爭956地號土地如新竹市地
      政事務所土地複丈成果圖（下稱附圖）所示之(C)部分土
      地，面積為31平方公尺即9.38坪。
（四）新竹市○○段862建號建物（門牌號碼：新竹市○○路225
      號）為被告辰○○所有，有建物登記謄本可稽（見本院卷
      三第32頁）。占用系爭956地號土地如附圖所示之(H)部分
      土地，面積20平方公尺即6.05坪。
（五）新竹市○○段864、863建號建物（門牌號碼：新竹市○○
      路227、229號）為被告巳○○所有，有建物登記謄本可稽
      （見本院卷三第29-30頁）。占用系爭956地號土地如附圖
      所示之(I)(J)部分土地，面積分別為(I)部分19平方公尺
      即5.75坪、(J)部分19平方公尺即5.75坪。
肆、本院之判斷：
    查原告起訴請求被告丑○○○、午○○○、子○○、辛○○
    、丁○○、戊○○、丙○○，壬○○、癸○○（即己○○○
    之繼承人，下稱癸○○等9人）應將坐落新竹市○○段956地
    號土地如附圖所示(B)(C)(D)(E)(F)(G1)(G2)部分之建物拆
    除，將土地回復原狀返還給原告，並給付相當於租金之不當
    得利。惟查除附圖所示(C)部分建物為上開被告癸○○等9人
    共有以外，其餘(B)(D)(E)(F )(G1)(G2)等未辦保存登記建
    物均非己○○○或其繼承人所共有，而分別為訴外人呂朱盛
    、呂漢坤、呂松基、呂朱學、呂松增所有，此有新竹市稅務
    局函覆資料在卷可稽（見本院卷三第45-47頁），原告請求
    無處分權之被告癸○○等9人拆除地上物，及給付無權占有
    期間相當租金之不當得利部分，應無理由。本件兩造爭執之
    處在於：1.被告卯○○所有如附圖(A)部分建物、被告癸○○等9人公同共有如附圖(C)部分建物，被告辰○○所有如附
    圖(H)部分建物、巳○○所有如附圖(I)(J)部分建物，是否
    有占用原告所有系爭1256、956地號土地之正當權源？2.如
    有正當權源，原告請求被告卯○○、癸○○等9人給付起訴
    日前積欠之租金及遲延利息，有無理由？3.如無正當權源，
    則原告請求被告給付相當於租金之不當得利，有無理由？其
    金額又以若干合理？茲論述如下：
一、被告所有之上開建物是否有占用原告所有系爭1256、956地
    號土地之正當權源？
（一）查原告主張系爭1256、956地號土地為其所有，被告卯○○於系爭1256地號土地如附圖所示編號(A)部分土地建築
      新竹市○○段816建號房屋使用（門牌號碼為新竹市○○
      街122號），並與原告訂有92年度桃院民公字第10160號公
      證土地租賃契約書（原證二，見本院卷一第18-23頁）；
      己○○○則為系爭956地號土地如附圖所示編號(C)部分土
      地上之未辦保存登記建物即門牌號碼新竹市○○街144號
      之所有人，己○○○亦與原告訂有92年度桃院民公字第10
      101號公證土地租賃契約書（原證三，見本院卷一第24-29
      頁）。依上開契約書之約定，被告卯○○、己○○○自92
      年6月16日起分別租用原告上揭1256、956號土地25.29坪
      、73坪，每坪租金為150元，租金按季每3個月繳納1次（
      即每年3、6、9、12月15日前繳納），如有遲延繳納，按
      日加徵月租金百分之5滯納金；詎被告卯○○、己○○○
      自92年12月16日起即拒絕支付自92年9月16日起應繳納之
      租金迄今，被告卯○○積欠之租金及滯納金自92年9月16
      日租期開始計算至起訴日即95年7月19日止共計欠126,375
      元，己○○○積欠之租金及滯納金自92年9月16日租期開
      始計算至起訴日95年7月19日止共計積欠364,790元，爰以
      起訴狀繕本送達為終止租賃契約之意思表示。己○○○於
      起訴後之96年6月21日死亡，被告癸○○等9人為其子女，
      且並未於法定期間內拋棄繼承，自應繼承其權利義務。另
      被告辰○○為系爭956地號土地如附圖所示編號(H)部分土
      地上新竹市○○段862建號建物（門牌號碼為新竹市○○
      街225號）之所有人；被告巳○○則為系爭956地號土地如
      附圖所示編號(I)(J)部分土地上新竹市○○段864、863建
      號建物（門牌號碼為新竹市○○街227、229號）之所有人
      ，業據原告提出與所述相符之土地登記謄本（原證一，見
      本院卷一第16-17頁）、土地租賃契約書2份（原證二、三
      ，見本院卷一第18-29頁）、現況照片（原證七、八、九
      、十四、見本院卷一第75-77頁、本院卷二第102頁）及被
      告卯○○、辰○○、巳○○所有建物登記謄本等件為證（
      見本院卷三第26、32、29-30頁），且為被告等人所不爭
      執，並經本院至現場履勘屬實，復經囑託新竹市地政事務
      所派員會同測量，制有勘驗筆錄及土地複丈成果圖等件在
      卷可稽（見本院卷一第206-209頁、256頁），自堪信原告
      前開主張為真實。
（二）次按，承租人租金支付有遲延者，出租人得定相當期限，
      催告承租人支付租金，如承租人於其期限內不為支付，出
      租人得終止契約，民法第440條第1項定有明文。租用建築
      房屋之基地，遲付租金之總額，達2年之租額時，得依民
      法第440條第1項之規定催告支付租金、終止契約，此觀諸
      同條第3項之規定自明。又租用建築房屋之基地，承租人
      積欠租金額，除以擔保現金抵償外，達2年以上時，依土
      地法第103條第3款規定（現修正為第4款），出租人固得
      收回土地，惟仍應依民法第440條第1項規定，對於支付租
      金遲延之承租人，定相當期限催告其支付，承租人於其期
      限內不為支付者，始得終止租賃契約，在租賃契約得為終
      止前，尚難謂出租人有收回土地之請求權存在（最高法院
      42年台上字第1186號判例意旨參照）。查被告卯○○、癸○○等9人均未爭執自92年9月起即積欠租金未付，迄本件
      95年7月間起訴時已逾2年，則原告先於93年3月1日對被告
      卯○○、己○○○2人寄發桃園郵局第33號及第34號存證
      信函，催告其等繳納前所積欠之租金，惟其等拒不繳納，
      乃以本件起訴狀繕本送達其等終止租賃契約之意思表示，
      有其提出之存證信函2份（原證四、五，見本院卷一第30-
      33頁）、本件起訴狀及繕本送達證書在卷可考（見本院卷
      一第3-7頁、第36-37頁），準此，被告卯○○、己○○○
      於原告終止租賃契約即起訴狀繕本送達之95年8月17日前
      ，雖有占有使用原告所有如附圖所示系爭1256、956地號
      土地之(A)(C)部分之正當權源，惟自起訴狀繕本送達翌日
      即95年8月18日起，即無占有使用系爭土地之合法權源。
      至於被告辰○○、巳○○與原告本無任何租賃關係或得使
      用系爭1256、956地號土地之正當權源，其等無權占用被
      告956地號土地如附圖所示(H)(I)(J)部分土地等情，業經
      本院現場履勘囑託測量屬實，並為其等所不爭執。
（三）按當事人主張有利於己之事實者，就其事實有舉證之責任
      ，民事訴訟法第277條前段定有明文。而以無權占有為原
      因，請求返還所有物之訴，被告對原告就其物有所有權存
      在之事實無爭執，而僅以非無權占有為抗辯者，原告於被
      告無權占有之事實，無舉證責任；被告應就其取得占有，
      係有正當權源之事實證明之。如不能證明，則應認原告之
      請求為有理由，此有最高法院72年度臺上字第1552號判決
      意旨可資參照。本件原告主張系爭1256、956地號土地之
      所有權人，有其提出之土地登記謄本在卷可稽（原證一，
      見本院卷一第16-17頁），復為被告所不爭執，可認原告
      已證明系爭土地所有權存在之事實；被告癸○○雖於97年
      9月10日本院履勘時提出土地買賣契約書1份辯稱：房子坐
      落於現址已有40、50年，土地我們有買，是我爺爺呂火炎
      買的云云（見本院卷一第208-213頁之97年9月10日勘驗測
      量筆錄）。惟查，依被告癸○○提出之土地買賣契約書，
      其上記載購買不動產標示部分，與本案有關係者為新竹市
      樹林頭第壹九九番之貳，然本件原告係起訴被告己○○○
      應將坐落新竹市○○段956地號土地上之建物拆除，而新
      竹市○○段956地號土地其重測前之地號為新竹市○○○
      段199-1地號，此有土地登記謄本其他登記事項可憑（原
      證一，見本院卷一第16頁），顯與被告癸○○提供之40年
      12月間之土地買賣契約書中所載之樹林頭段第199-2地號
      土地不同；且按不動產所有權以登記為權利取得、喪失、
      變更之要件，民法第758條定有明文，原告既經登記為系
      爭956地號土地所有權人，被告癸○○自難以土地買賣債
      之關係主張其對系爭956號土地有所有權，故就此部分被
      告癸○○等9人並不能依該契約書主張有權占用系爭956地
      號土地至明。
（四）綜上所述，被告卯○○、己○○○於本件起訴狀繕本送達
      前，因與原告訂有土地租賃契約，有合法占用系爭1256、
      956地號土地(A)(C)部分之正當權源；惟起訴狀繕本送達
      後之占有，均為無權占有。至於被告辰○○、巳○○所有
      建物占用系爭956地號(H)(I)(J)部分土地，均無約定或法
      定租賃關係，其等復未主張、舉證系爭建物有何占用系爭
      土地之物權、債權關係而得執為占有權源，自屬無權占有
      。準此，原告本於民法第767條所有物返還請求權之法律
      關係，訴請被告卯○○、癸○○等9人、辰○○、巳○○
      應分別將系爭土地上如附圖所示(A)部分面積96平方公尺
      、(C)部分面積31平方公尺、(H)部分面積20平方公尺、(
      I)(J)部分面積19、19平方公尺之地上物拆除，並將土地
      返還原告，核屬有據，應予准許。
二、原告請求被告卯○○、癸○○等9人給付起訴日前積欠之租
    金及遲延利息，應有理由：
（一）按承租人應依約定日期，支付租金，民法第439條前段定
      有明文。次按繼承人對於被繼承人之債務負連帶責任，而
      連帶債務之債權人，得對於債務人中之一人或數人或其全
      體，同時或先後請求全部或一部之給付，民法第1153條第
      1項、第273條第1項，亦分別定有明文。
（二）查被告卯○○、己○○○與原告訂立租約，依租賃契約約
      定，被告卯○○、己○○○自92年6月16日起分別租用原
      告上揭1256、956號土地25.29坪、73坪，每坪租金為150
      元，租金按季每3個月繳納1次（即每年3、6、9、12月15
      日前繳納），如有遲延繳納，按日加徵月租金百分之5滯
      納金，被告卯○○、己○○○積欠自92年9月16日起迄原
      告以起訴狀繕本送達為終止租賃契約之意思表示為止之租
      金未付，而原告請求被告卯○○給付自92年9月16日開始
      計算至95年7月19日起訴日止之租金及滯納金共計126,375
      元（參附表一）；暨請求己○○○給付自92年9月16日開
      始計算至95年7月19日起訴日止之租金及滯納金共計364,7
      90元（參附表二），未逾上開範圍，自應准許（按原告捨
      棄起訴翌日至起訴狀繕本送達被告卯○○、己○○○期間
      之租金，見本院卷三第12頁之99年9月21日言詞辯論筆錄
      ）。又被告癸○○等9人繼承己○○○之租賃債務，應依
      法就租金債務負連帶清償之責。
（三）綜上，原告請求被告卯○○給付126,375元，及自起訴狀
      繕本送達之翌日（即95年8月18日）起至清償日止，按週
      年利率百分之5計算之利息；另請求被告癸○○等9人連帶
      給付364,790元，及自起訴狀繕本送達之翌日（即95年8月
      18日）起至清償日止，按週年利率百分之5計算之利息，
      核屬有據，應予准許。
三、原告請求被告卯○○、癸○○等9人給付自起訴狀繕本送達
    翌日起；請求被告辰○○給付起訴狀繕本送達前5年起；請
    求被告巳○○給付自92年9月1日起，均至拆屋還地之日止，
    相當於租金之不當得利，為有理由，惟其金額究以若干為合
    理？
（一）原告請求被告給付相當於租金之不當得利，為有理由：
    １按無法律上之原因而受利益，致他人受損害者，應返還其
      利益，民法第179條定有明文。又依不當得利之法則請求
      返還不當得利，以無法律上之原因而受利益，致他人受有
      損害為其要件，故其得請求返還之範圍，應以對方所受之
      利益為度，非以請求人所受損害若干為準，無權占有他人
      土地，可能獲得相當於租金之利益為社會通常之觀念，最
      高法院著有61年度臺上字第1695號判例可參。第按租金之
      請求權因5年間不行使而消滅，既為民法第126條所明定，
      至於終止租約後之賠償與其他無租賃契約關係之賠償，名
      稱雖與租金異，然實質上仍為使用土地之代價，債權人應
      同樣按時收取，不因其契約終止或未成立而謂其時效之計
      算應有不同，亦有最高法院49年臺上字第1730號判例可參
      。
    ２經查，原告為系爭1256、956地號土地所有權人，有土地
      登記謄本在卷可稽（原證一，見本院卷一第16-17頁），
      被告卯○○、己○○○自起訴狀繕本送達翌日即原告終止
      租賃契約時起，被告辰○○自68年間起、被告巳○○自92
      年9月1日拍賣點交取得占有系爭土地之日起，均分別無占
      有使用原告所有系爭2筆土地(A)(C)(H)(I)(J)部分之合法
      權源，已如前述，被告因無權占用系爭土地，而受有使用
      、收益上開土地之利益，致原告無法取得應歸屬於己之利
      益而受有損害，並無法律上之原因，原告訴請被告卯○○
      、癸○○等9人給付自起訴狀繕本送達翌日起；請求被告
      辰○○給付起訴狀繕本送達前5年起；請求被告巳○○給
      付自92年9月1日起，均至拆屋還地之日止，相當於租金之
      不當得利，自屬有據。
（二）原告請求相當於租金之不當得利金額以若干為合理？
    １按相當租金之不當得利計算標準，應參酌土地法第105條
      、第97條第1項規定，予以計算較為客觀公允。再按城市
      地方房屋之租金，以不超過土地及其建築物申報總價額年
      息10%為限，土地法第97條第1項定有明文；而所謂土地價
      額係指法定地價而言，亦為土地法施行細則第25條所明定
      。另土地所有權人依土地法所申報之地價為法定地價，土
      地法第148條亦定有明文。另依土地法第97條所定，城市
      地方房屋之租金，以不超過土地及其建築物申報總價額年
      息百分之10為限，即除以申報總價額為基礎外，尚須斟酌
      房屋之位置、工商業繁榮之程度，承租人利用基地之經濟
      價值及所受利益，並與鄰地租金相比較以為決定，並非必
      達申報總地價年息百分之10最高額（最高法院61年臺上字
      第1695號、46年臺上字第855號、68年臺上字第3071號判
      例參照）。
    ２系爭1256、956地號土地起訴時即95年迄今之申報地價均
      為每平方公尺3,360元，惟系爭956地號土地90至92年之申
      報地價僅為每平方公尺784元，迄93起始調升申報地價為
      每平方公尺3,360元，此有原告提出之土地登記謄本、公
      告現值及公告地價查詢資料在卷可稽（原證一，見本院卷
      一第16-17頁、本院卷三第22-25、42-43頁），再參以原
      告卯○○所有之新竹市○○路112號房屋為2層樓建物，屋
      齡已有26年，占用原告土地之鐵皮建物部分於本院履勘時
      由被告卯○○自營手工洗車廠，惟其後經營不善，目前閒
      置未予利用（參原證七照片，本院卷一第75頁）；原告癸○○等9人繼承之新竹市○○路144號房屋則為1層樓建物
      ，建物已破損老舊，建物前方供作停車使用（參原證八照
      片，本院卷一第76頁）；被告辰○○所有之新竹市○○路
      225號房屋為3層樓建物，屋齡已有30餘年，目前由被告辰
      ○○自住並兼作停車空間（參原證十四照片，本院卷二第
      102頁）；至於被告巳○○所有之新竹市○○路227、229
      號房屋則為3層樓相連建物，占用原告土地之鐵皮棚架上
      面搭蓋鐵皮屋，目前227號係被告巳○○經營之塑膠射出
      公司，另229號為其住家（參原證九照片，本院卷一第77
      頁），被告等人之建物均位於新竹市○○路路邊，鄰近新
      竹空軍機地及南寮海邊，附近有新竹市漁市場及整片稻田
      ，系爭土地均是都市○○○道路，並非繁榮等情，業據被
      告等陳述在卷（見本院卷三第12頁反面至13頁），並經本
      院至現場履勘屬實，且有現場照片及地圖附卷可稽（見本
      院卷二第103-175頁、本院卷三第15頁），是本院斟酌系
      爭土地之位置、被告對該土地之用益情形及目前社會經濟
      狀況及原告與被告卯○○、己○○○92年間簽訂之租約租
      金為每坪每月150元等情狀，認應以該土地申報總價額年
      息百分之7計算相當於租金之損害，始為適當，原告請求
      每坪按月以150元計算，超逾法定最高限額租金，尚屬過
      高，茲將被告等人相當租金之不當得利計算如下：
      (1)被告卯○○部分：
        被告卯○○自本件起訴狀繕本送達翌日（即95年8月18
        日）起無權占有如附圖(A)96平方公尺部分所示系爭125
        6地號土地，因而受有相當租金之利益，原告請求被告
        卯○○給付自95年8月18日起至拆除占用之建物將土地
        返還原告之日止，按月給付原告1,882元【《3,360（元
        ）×96（平方公尺）×7％》÷12，元以下四捨五入】
        ，洵屬正當，逾此範圍之請求即無理由。
      (2)被告癸○○等9人部分：
        被告己○○○自本件起訴狀繕本送達翌日（即95年8月1
        8日）起無權占有如附圖(C)31平方公尺部分所示系爭95
        6地號土地，因而受有相當租金之利益，己○○○於起
        訴後之96年6月21日死亡，被告癸○○等9人為其子女，
        且並未於法定期間內拋棄繼承，且依卷附新竹市○○路
        144號建物之稅籍證明書上記載納稅義務人仍為己○○○（見本院卷三第47頁），可知其等尚未分割遺產，而
        公同共有上開建物，則被告癸○○等9人自應就其等公
        同共有建物無權占有原告所有系爭956地號土地，連帶
        負擔相當於租金之不當得利，此與其等有無實際使用系
        爭建物無涉，故原告請求被告癸○○等9人給付自95年8
        月18日起至拆除占用之建物將土地返還原告之日止，按
        月連帶給付原告608元【《3,360（元）×31（平方公尺
        ）×7％》÷12，元以下四捨五入】，洵屬正當，逾此
        範圍之請求即無理由。
      (3)被告辰○○部分：
        本件被告辰○○自68年間起即無權占有如附圖(H)20平
        方公尺部分所示系爭956地號土地，因而受有相當租金
        之利益，原告請求被告辰○○給付起訴狀繕本送達前5
        年相當於租金之不當得利15,228元（計算式如下），暨
        自起訴狀繕本送達翌日即95年8月4日起至拆除占用之建
        物將土地返還原告之日止，按月給付原告392元【《3,3
        60（元）×20（平方公尺）×7％》÷12】，均屬正當
        ，逾此範圍之請求即無理由。查系爭956地號土地92年
        前之申報地價為每平方公尺784元，93年後之申報地價
        始為每平方公尺3,360元，而原告得請求被告辰○○給
        付之相當租金不當得利期間為自90年8月4日起至95年8
        月3日止，茲計算如下：
        90年8月4日至92年12月31日共計2年4月又28日
          （784×20×7％×2）＋（784×20×7％×4/12）＋
          （784×20×7％×28/365）＝2,645
        93年1月1日至95年8月3日共計2年8月又3日
          （3,360×20×7％×2）＋（3,360×20×7％×8/12
          ）＋（3,360×20×7％×3/365）＝12,583
        2,645＋12,583＝15,228
      (4)被告巳○○部分：
        被告巳○○於92年9月1日始因拍賣點交取得新竹市○○
        路227、229號建物，此業據調取本院91年度執字第8222
        號清償借款卷宗核閱屬實，並有拍賣公告、拍賣不動產
        筆錄、投標書、執行筆錄在卷可稽（見本院卷三第48-5
        2頁），其自斯時起迄95年本件起訴狀繕本送達時無權
        占有如附圖(I)(J)38平方公尺所示系爭956地號土地，
        因而受有相當租金之利益，期間尚未及5年，從而原告
        請求被告巳○○給付自92年9月1日起迄95年8月3日起訴
        狀繕本送達日止相當於租金之不當得利24,567元（計算
        式如下），暨自起訴狀繕本送達翌日即95年8月4日起至
        拆除占用之建物將土地返還原告之日止，按月給付原告
        745元【《3360（元）×38（平方公尺）×7％》÷12】
        ，均屬正當，逾此範圍之請求即無理由。查系爭956地
        號土地92年前之申報地價為每平方公尺784元，93年後
        之申報地價始為每平方公尺3,360元，而原告得請求被
        告巳○○給付之相當租金不當得利期間為自92年9月1日
        起至95年7月19日止，茲計算如下：
        92年9月1日至92年12月31日共計4月
          （784×38×7％×4/12）＝695
        93年1月1日至95年8月3日共計2年8月又3日
          （3,360×38×7％×2）＋（3,360×38×7％×8/12
          ）＋（3,360×20×7％×3/365）＝23,872
        685＋23,872＝24,567
四、綜上所述，原告請求無處分權之被告癸○○等9人拆除系爭
    956地號土地上如附圖所示(B)(D)(E)(F)(G1)(G2)地上物，
    及給付上開地上物無權占有系爭956地號土地期間相當租金
    之不當得利部分，因該等地上物非被告癸○○等9人共有，
    而為訴外人所有，故此部分之請求為無理由，應予駁回。而
    原告依民法第767條規定之所有物返還請求權及與被告卯○○、己○○○之土地租賃關係，民法第179條規定之不當得
    利返還請求權，請求被告卯○○將坐落系爭1256地號土地如
    附圖所示(A)部分房屋拆除，請求被告癸○○等9人將坐落系
    爭956地號土地如附圖所示(C)部分房屋拆除，請求被告辰○○將坐落系爭956地號土地如附圖所示(H)部分房屋拆除，請
    求被告巳○○將坐落系爭956地號土地如附圖所示(I)(J)部
    分房屋拆除，將土地返還原告，及請求被告卯○○、癸○○
    等9人給付起訴日前積欠之租金及遲延利息，暨請求被告卯
    ○○、癸○○等9人給付自起訴狀繕本送達翌日起、被告辰
    ○○給付自起訴狀繕本送達前5年起；被告巳○○給付自92
    年9月1日起，均至拆屋還地之日止，相當於租金之不當得利
    ，均有理由，應予准許。逾此部分之請求為無理由，應予駁
    回。
五、原告陳明願供擔保，聲請宣告假執行，經核其勝訴部份，合
    於法律規定，爰酌定相當之擔保金額宣告之；其餘假執行之
    聲請，因該部份訴之駁回而失所依據，應予駁回。又被告雖
    未聲請免為假執行，惟基於衡平原則，爰依職權酌定擔保金
    額，宣告被告供擔保後，得免為假執行。
伍、本件判決基礎俱已臻明確，兩造其餘攻擊防禦方法及訴訟資
    料經本院審酌後，核與判決不生影響，無逐一論駁之必要，
    併此敘明。
陸、據上論結，原告之訴為一部有理由，一部無理由，依民事訴
    訟法第79條、第85條第2項、第390條第2項、第392條第2項
    ，判決如主文。
中    華    民    國    99    年    9    月    30     日
                  民事第一庭  法  官     吳靜怡
以上正本證明與原本無異。
如對本判決上訴須於判決送達後20日內向本院提出上訴狀。
中    華    民    國    99    年    9    月    30    日
                              書記官     周育瑜
附表一：
因本件被告卯○○積欠之租金及滯納金自民國92年9月16日租期
開始計算至起訴日95年7月19日止共積欠新台幣126,375 元(詳參
原證十三)，計算式如下：
一、11,950(92/9/16~92/12/15租金及滯納金)
二、11,950(92/12/15~93/3/15租金及滯納金)
三、12,248(93/3/16~93/6/15租金及滯納金)
四、12,248(93/6/16~93/9/15租金及滯納金)
五、12,248(93/9/16~93/12/15租金及滯納金)
六、12,248(93/12/16~94/3/15租金及滯納金)
七、12,248(94/3/16~94/6/15租金及滯納金)
八、12,448(94/6/16~94/9/15租金及滯納金)
九、12,448(94/9/16~94/12/15租金及滯納金)
十、12,448(94/12/16~95/3/15租金及滯納金)
十一、4,491(95/3/16~95/7/19租金及滯納金)
合計：126,375元
附表二：
被告丑○○○、午○○○、子○○、辛○○、丁○○、戊○○、
丙○○，壬○○、癸○○等人所積欠之租金及滯納金自民國92年
9月16日租期開始計算至起訴日95年7月19日止共積欠364,790元(
詳參原證十三)，計算式如下：
一、34,493(92/9/16~92/12/15租金及滯納金)
二、34,493(92/12/15~93/3/15租金及滯納金)
三、35,355(93/3/16~93/6/15租金及滯納金)
四、35,355(93/6/16~93/9/15租金及滯納金)
五、35,355(93/9/16~93/12/15租金及滯納金)
六、35,355(93/12/16~94/3/15租金及滯納金)
七、35,355(94/3/16~94/6/15租金及滯納金)
八、35,355(94/6/16~94/9/15租金及滯納金)
九、35,355(94/9/16~94/12/15租金及滯納金)
十、35,355(94/12/16~95/3/15租金及滯納金)
十一、12,964(95/3/16~95/7/19租金及滯納金)
合計：364,790元

司法院資訊處製作；財團法人民間司法改革基金會備份。
